ACORDAO-COMPLETO-2524525

ACÓRDÃO 21/2022 ATA 1/2022 - SEGUNDA CÂMARA

VISTOS, relatados e discutidos estes autos de concessão de pensão militar no âmbito do Comando do Exército, instituída por Eulálio Meaurio, em benefício da Sra. Angela Josefa de Freitas Meaurio.
ACORDAM os Ministros do Tribunal de Contas da União, reunidos em Sessão da Segunda Câmara, diante das razões expostas pelo Relator, nos termos dos arts. 71, inciso III, da Constituição Federal, 1º, inciso V, e 39, inciso II, da Lei 8.443/1992, e 260 e 262, do Regimento Interno do Tribunal de Contas da União, em:
9.1. considerar ilegal a concessão da pensão instituída por Eulálio Meaurio, negando-lhe registro, em virtude do benefício ter sido calculado com base em grau hierárquico acima do devido;
9.2. nos termos da Súmula-TCU 106, dispensar a reposição das parcelas indevidamente recebidas de boa-fé;
9.3. determinar ao Comando do Exército que:
9.3.1. nos termos do art. 262, caput, do Regimento Interno deste Tribunal, c/c art. 19, inciso II, da IN- TCU 78/2018, faça cessar, no prazo 15 (quinze) dias contados da ciência deste Acórdão, os pagamentos decorrentes do ato ou parcelas ora impugnados, sob pena de responsabilidade solidária da autoridade administrativa omissa;
9.3.2. emita novo ato de pensão, livre das irregularidades apontadas, disponibilizando-o a este Tribunal, por meio do Sistema e-Pessoal, nos termos e prazos fixados na IN-TCU 78/2018;
9.3.3. nos termos do art. 21, inciso I, da IN-TCU 78/2018, disponibilize a este Tribunal, por meio do Sistema e-Pessoal, no prazo de 30 (trinta) dias contados da ciência, o comprovante da data em que a interessada tomou conhecimento deste Acórdão;
9.4. comunicar ao Instituto Nacional do Seguro Social - INSS acerca da pensão militar recebida por Angela Josefa de Freitas Meaurio, para que adote as medidas que entender cabíveis quanto à acumulação com o benefício 7005137630, deferido com base no art. 20 da Lei 8.742/1993;
9.5. conforme o art. 17, §1º, da Resolução-TCU 315/2020, caberá à Secretaria de Fiscalização de Pessoal (Sefip) monitorar o cumprimento das determinações ora expedidas, representando a este Tribunal em caso de irregularidades; e
9.6. dar ciência deste Acórdão ao órgão responsável pela concessão, informando que o teor integral da deliberação poderá ser obtido no endereço eletrônico www.tcu.gov.br/acordaos e que o acesso às peças processuais poderá ser feito no endereço www.tcu.gov.br, opção "vista eletrônica".

PENSÃO MILITAR. Atos de Pensão militar da unidade emissora COMANDO DO EXÉRCITO, enviados ao TCU pela unidade de controle interno Centro de Controle Interno do Exército para fins de análise e julgamento.

Segunda Câmara

Comando do Exército.

3. Interessados/Responsáveis:
3.1. Interessado: Angela Josefa de Freitas Meaurio (XXX.404.931-XX).

13.1. Ministros presentes: Bruno Dantas (Presidente), Augusto Nardes e Raimundo Carreiro (Relator).
13.2. Ministros-Substitutos presentes: Marcos Bemquerer Costa e André Luís de Carvalho.

RAIMUNDO CARREIRO

Adoto como relatório, com ajustes de forma, a instrução lavrada pela Secretaria de Fiscalização de Pessoal-Sefip (peça 5) , cuja proposta de encaminhamento foi endossada pelo diretor da Unidade (peça 6) . Na sequência, reproduzo o parecer ofertado pelo Ministério Público junto ao TCU, de lavra do Procurador Rodrigo Medeiros de Lima (peça 7) .
"INTRODUÇÃO
Trata-se de ato de pensão militar, submetido, para fins de registro, à apreciação do Tribunal de Contas da União (TCU) , de acordo com o art. 71, inciso III, da Constituição Federal.  O ato foi cadastrado e disponibilizado ao TCU por intermédio do Sistema e-Pessoal, na forma do art. 2º e 4º da Instrução Normativa TCU 78/2018.
O ato desse processo pertence às seguintes unidades:
Unidade emissora: COMANDO DO EXÉRCITO.
Unidade cadastradora:  DIRETORIA DE INATIVOS E PENSIONISTAS.
Subunidade cadastradora: SUC9 - 9ª Região Militar .
EXAME TÉCNICO
Procedimentos aplicados
Os procedimentos para exame, apreciação e registro de atos de pessoal encontram-se estabelecidos na Instrução Normativa TCU 78/2018 e na Resolução TCU 206/2007. Essas normas dispõem que os atos de pessoal disponibilizados por meio do e-Pessoal devem ser submetidos previamente a críticas automatizadas, com base em parâmetros predefinidos.
As críticas das informações cadastradas na etapa de coleta do ato foram elaboradas e validadas levando-se em conta as peculiaridades de cada ato. Os itens verificados nessa etapa são inerentes a dados cadastrais, fundamentos legais, mapa de tempo, ficha financeira, assim como eventuais ocorrências de acumulação. Trata-se de verificações abrangentes, minuciosas e precisas e sem a necessidade de ação humana e, portanto, menos suscetível a falhas. As críticas aplicadas estão discriminadas no sistema, no Menu e-Pessoal, opção "Crítica", que podem ser acessadas mediante concessão de perfil específico a servidores do TCU responsáveis pela análise.
Além das críticas automatizadas, há verificação humana adicional no caso de haver alertas do sistema ou informações não formatadas, como esclarecimentos do gestor ou do controle interno.  
As críticas também consideram os registros do Sistema Integrado de Administração de Recursos Humanos (Siape) . O Siape disponibiliza informações atualizadas sobre as parcelas que integram os proventos, diferentemente, portanto, do e-Pessoal, que informa as parcelas no momento do registro do ato. 
Essa confrontação com o Siape fornece uma visão atual e verdadeira da situação, o que permite descaracterizar irregularidades e inconsistências que, embora constantes do e-Pessoal, já foram corrigidas.
As verificações detectadas no ato encontram-se discriminadas na aba de pendências do ato no sistema e-Pessoal, bem como no espelho do ato contemplado por esta instrução.
Exame das Constatações
Ato: 46416/2016 - Inicial - Interessado: EULALIO MEAURIO - CPF: XXX.179.681-XX
Beneficiário: ANGELA JOSEFA DE FREITAS MEAURIO - CPF: XXX.404.931-XX - Cônjuge
Parecer do Controle Interno: considerar o ato Legal.
Constatações e análises: 
1.1.1. Posto/Graduação de referência para cálculo dos proventos de reforma não correspondente ao último posto/graduação na ativa.
Justificativa do Gestor de Pessoal: A Portaria nº 657-S/3-DIP, de 22 de setembro de 1.992 transferiu para a reservas remunerada com a remuneração a que faz jus, observado os artigo 16, 23, 59, 64, 67 e 68 da Lei nº 8.237, de 30 de setembro de 1.991, publicado no DOU nº 183 de 23 de setembro de 1992, base de calculo dos proventos da graduação de 3º sargento.
Análise do Controle Interno: Justificativa do gestor esclarece pendência
Análise da Equipe Técnica: Ilegal
No que se refere ao posto acima o instituidor, o Controle interno justificou que o militar se encontra amparado pelo Foi transferido para a Reserva Remunerada, com a remuneração a que faz jus com os proventos da graduação de Subtenente, observados os art.16, 23, 59, 64, 67 e 68 da Lei nº 8.237, de 30 de setembro de 1.991.
Entretanto, na análise do tempo de serviço do militar realizada no mapa de tempo de serviço (papéis de trabalho) , verifica-se o tempo de 01a 05m 06d servido em guarnição especial, tal tempo não conta para fins de tempo de serviço para o posto acima previsto no 64 da Lei nº 8.237:
Art. 64. O militar que contar mais de trinta anos de serviço, ao passar para a inatividade remunerada, terá o cálculo da sua remuneração referido no soldo do posto ou graduação imediatamente superior ao seu.
Sendo oportuno lembra que a lei 6880/80 é que regula em seus artigos 135 e 137 quais tempos contam para fins de tempo de serviço para posto graduação acima e quais contam apenas para fins de reserva.
Logo, frente a tal situação, esta unidade técnica entende que a pensão em estudo deve receber a chancela pela ilegalidade e os proventos de pensão militar devem ser calculados com base na graduação de CABO.
1.1.2. Possível cômputo de tempo privado no Tempo de serviço até 29/12/2000. Devolução do ato para complementação das informações. 
Justificativa do Gestor de Pessoal: Não há. Verificação efetuada no âmbito do TCU.
Análise do Controle Interno:  Não há. Verificação efetuada no âmbito do TCU.
Análise da Equipe Técnica: Legal
Verificou-se no mapa de tempo de serviço do instituidor que os mais de 30 anos de serviço são de efetivo serviço, não havendo cômputo de tempo privado, no que ser refere a tal situação o ato se encontra legal.
No que se refere a acumulação de cargos/proventos públicos, verifica-se que não há acumulação.
O quadro resumo de ocorrências e, quando for o caso, o detalhamento da norma legal e da jurisprudência para as inconsistências acima elencadas encontra-se no anexo II dessa instrução. 
Encaminhamento do ato: 
Considerar ILEGAL e recusar registro  do ato de Pensão militar de EULALIO MEAURIO do quadro de pessoal do órgão/entidade COMANDO DO EXÉRCITO, com base nos arts. 71, inciso III, da Constituição Federal, 1º, inciso V, e 39, inciso II, da Lei 8.443/1992 e 260, § 1º, do Regimento Interno. 
Com fulcro no art. 262, caput, do Regimento Interno deste Tribunal, determinar ao órgão/entidade COMANDO DO EXÉRCITO que: 
dê ciência, no prazo de quinze dias, contados da notificação, do inteiro teor desta deliberação ao interessado, alertando-o de que o efeito suspensivo proveniente da interposição de eventuais recursos junto ao TCU não o exime da devolução dos valores percebidos indevidamente, caso o recurso não seja provido.
informe o teor do acórdão que vier a ser prolatado, encaminhando ao TCU, no prazo de trinta dias, comprovante da data de ciência pelo interessado, nos termos do art. 4º, § 3º, da Resolução TCU 170/2004.
emita novo ato, livre da irregularidade ora apontada, em substituição  ao ato de Pensão militar de EULALIO MEAURIO, submetendo-o à nova apreciação por este Tribunal, na forma do artigo 260, caput, também do Regimento.
promova o recálculo do valor atualmente pago a título de reforma/pensão militar com base no posto/graduação incorreto, no prazo 15 (quinze) dias, contados a partir da ciência desta deliberação, sujeitando-se a autoridade administrativa omissa à responsabilidade solidária, em face de manifesta ilegalidade.
dispense a devolução dos valores indevidamente recebidos de boa-fé até a data da ciência do órgão/entidade COMANDO DO EXÉRCITO, do acórdão que vier a ser proferido, com base no Enunciado 106 da Súmula da Jurisprudência do TCU.
CONCLUSÃO
A abrangência e a profundidade das verificações levadas a efeito fundamentam convicção de que o ato 46416/2016 pode ser apreciado pela ilegalidade, em razão das irregularidades apontadas no item Exame das Constatações desta instrução, que representam afronta à legislação e à jurisprudência de referência
PROPOSTA DE ENCAMINHAMENTO
Ante o exposto, com fundamento no art. 71, inciso III, da Constituição Federal, no art. 1º, inciso V, e art. 39, incisos I e II, da Lei 8.443/1992, no art. 260 do Regimento Interno do Tribunal de Contas da União, propõe-se: 
Considerar ILEGAL e recusar registro  do ato de Pensão militar de EULALIO MEAURIO do quadro de pessoal do órgão/entidade COMANDO DO EXÉRCITO, com base nos arts. 71, inciso III, da Constituição Federal, 1º, inciso V, e 39, inciso II, da Lei 8.443/1992 e 260, § 1º, do Regimento Interno.
Com fulcro no art. 262, caput, do Regimento Interno deste Tribunal, determinar ao órgão/entidade COMANDO DO EXÉRCITO que: 
emita novo ato, livre da irregularidade ora apontada, em substituição  ao ato de Pensão militar de EULALIO MEAURIO, submetendo-o à nova apreciação por este Tribunal, na forma do artigo 260, caput, também do Regimento.
dispense a devolução dos valores indevidamente recebidos de boa-fé até a data da ciência do órgão/entidade COMANDO DO EXÉRCITO, do acórdão que vier a ser proferido, com base no Enunciado 106 da Súmula da Jurisprudência do TCU.
informe o teor do acórdão que vier a ser prolatado, encaminhando ao TCU, no prazo de trinta dias, comprovante da data de ciência pelo interessado, nos termos do art. 4º, § 3º, da Resolução TCU 170/2004.
dê ciência, no prazo de quinze dias, contados da notificação, do inteiro teor desta deliberação ao interessado, alertando-o de que o efeito suspensivo proveniente da interposição de eventuais recursos junto ao TCU não o exime da devolução dos valores percebidos indevidamente, caso o recurso não seja provido.
promova o recálculo do valor atualmente pago a título de reforma/pensão militar com base no posto/graduação incorreto, no prazo 15 (quinze) dias, contados a partir da ciência desta deliberação, sujeitando-se a autoridade administrativa omissa à responsabilidade solidária, em face de manifesta ilegalidade."
*** Parecer do MPTCU ***
	"Em face do que restou apurado nos autos, este representante do Ministério Público de Contas da União anui à proposta da Sefip, pela ilegalidade e negativa de registro do ato de pensão militar em exame, sem prejuízo das considerações a seguir.
2.	Em consulta aos sistemas disponíveis ao TCU, verificou-se que a pensionista Angela Josefa de Freitas Meaurio é beneficiária de amparo social ao idoso pago pelo Instituto Nacional do Seguro Social (INSS) , número do benefício 7005137630, com vigência em 5/9/2013.
3.	A percepção cumulativa da pensão militar com o referido benefício não é motivo suficiente para a negativa de registro do ato sob esse aspecto, em face do que dispõe o art. 29 da Lei 3.765/1960, com a redação dada pela Medida Provisória 2.215/2001, in verbis:
Art. 29.  É permitida a acumulação: 
I - de uma pensão militar com proventos de disponibilidade, reforma, vencimentos ou aposentadoria;
II - de uma pensão militar com a de outro regime, observado o disposto no art. 37, inciso XI, da Constituição Federal.
4.	Todavia, o art. 20 da Lei 8.742/1993, que trata sobre a organização da Assistência Social, estabelece as condições para a percepção do citado benefício, nos seguintes termos (grifos inseridos) :
Art. 20. O benefício de prestação continuada é a garantia de um salário-mínimo mensal à pessoa com deficiência e ao idoso com 65 (sessenta e cinco) anos ou mais que comprovem não possuir meios de prover a própria manutenção nem de tê-la provida por sua família. (Redação dada pela Lei 12.435/2011) .
 (...) 
§ 4º O benefício de que trata este artigo não pode ser acumulado pelo beneficiário com qualquer outro no âmbito da seguridade social ou de outro regime, salvo os da assistência médica e da pensão especial de natureza indenizatória. (Redação dada pela Lei 12.435/2011) .
 (...) 
5.	Como se vê, é clara a impossibilidade do pagamento do benefício de prestação continuada a beneficiário de outro regime, como ocorre no caso em exame. Ademais, como esposa de militar não há de se falar em inexistência de meios para "prover a própria manutenção" ou de "tê-la provida por sua família".
6.	Desse modo, em adição às propostas da Sefip, sugerimos a expedição de determinação àquela unidade técnica para que dê ciência ao INSS acerca da pensão militar percebida pela Sra. Angela Josefa de Freitas Meaurio, para que adote as medidas que entender cabíveis quanto à acumulação dos benefícios, em desacordo com o art. 20 da Lei 8.742/1993, com redação dada pela Lei 12.435/2011. Essa foi a providência adotada pelo Tribunal ao apreciar situação semelhante (e.g. Acórdão 5922/2021-TCU-Segunda Câmara) .
7.	Registra-se, por fim, que o referido ato foi enviado ao TCU em 2/2/2017, de modo que pode ser apreciado, uma vez que ainda não houve o decurso do prazo de cinco anos fixado pelo Supremo Tribunal Federal (STF) , no âmbito do Recurso Extraordinário (RE) 636.553, para a apreciação dos atos sujeitos a registro, contados da chegada dos atos ao Tribunal."
	É o Relatório.

não há

Procurador Rodrigo Medeiros de Lima.

PENSÃO MILITAR. BENEFÍCIO CALCULADO COM BASE EM GRAU HIERÁRQUICO ACIMA DO QUE O MILITAR OCUPAVA NA ATIVA, SEM AMPARO LEGAL. ILEGALIDADE. NEGATIVA DE REGISTRO. DETERMINAÇÕES.

PENSÃO MILITAR (PMIL)

Secretaria de Fiscalização de Integridade de Atos e Pagamentos de Pessoal e de Benefícios Sociais (Sefip).

Em exame ato de pensão militar do Comando do Exército, instituída por Eulálio Meaurio, em benefício da Sra. Angela Josefa de Freitas Meaurio, submetido, para fins de registro, à apreciação do Tribunal de Contas da União (TCU) , de acordo com o art. 71, inciso III, da Constituição Federal. 
2.	Ao analisar a documentação, a Secretaria de Fiscalização de Atos de Pessoal (Sefip) , pugnou pela ilegalidade do ato, com a consequente negativa de registro, devido ao cálculo da pensão com base em grau hierárquico acima do ocupado pelo militar na ativa, sem amparo legal (peças 5 e 6) . O representante do Ministério Público junto ao Tribunal, douto Procurador Rodrigo Medeiros de Lima, endossou os apontamentos da unidade técnica e acrescentou que a interessada nos autos é também beneficiária de amparo social pago pelo INSS - número do benefício 7005137630 (peça 7) .
3.	Passo a deliberar, adiantando que acompanho o entendimento da Sefip e do MPTCU.
4.	O Estatuto dos Militares (Lei 6.880/1980) diferenciou o tempo de efetivo serviço castrense de outras parcelas de tempo que contabilizam para a passagem à situação de inatividade, conforme o excerto a seguir dos artigos 135 a 137:  
Art. 135. Na apuração do tempo de serviço militar, será feita distinção entre:
I - tempo de efetivo serviço; e
II - anos de serviço.
Art. 136. Tempo de efetivo serviço é o espaço de tempo computado dia a dia entre a data de ingresso e a data-limite estabelecida para a contagem ou a data do desligamento em conseqüência da exclusão do serviço ativo, mesmo que tal espaço de tempo seja parcelado.
 (...) 
Art. 137. Anos de serviço é a expressão que designa o tempo de efetivo serviço a que se refere o artigo anterior, com os seguintes acréscimos:
 (...) 
VI - 1/3 (um terço) para cada período consecutivo ou não de 2 (dois) anos de efetivo serviço passados pelo militar nas guarnições especiais da Categoria "A", a partir da vigência da Lei nº 5.774, de 23 de dezembro de 1971.                        (Redação dada pela Lei nº 7.698, de 1988) 
§ 1º Os acréscimos a que se referem os itens I, III e VI serão computados somente no momento da passagem do militar à situação de inatividade e para esse fim.
5.	Ocorre que, conforme informações extraídas dos autos, o Sr. Eulálio Meaurio contava 29 anos, 3 meses e 26 dias de tempo de efetivo serviço quando passou para a reserva remunerada. Sem fazer jus, portanto, ao benefício previsto no art. 64 da Lei 8.237/1991, por contar menos de 30 anos de serviço.
6.	Desse modo, perfilho-me às considerações da Sefip e do MPTCU e entendo que o ato de pensão militar em comento deve ser considerado ilegal, uma vez que os proventos estão sendo calculados com base em grau hierárquico indevido. Conforme a documentação apresentada nos autos, a patente base para o cálculo dos benefícios deve ser ajustada para a graduação de cabo.
7.	Em acréscimo, incorporo a sugestão do Parquet de dar ciência ao INSS acerca da pensão militar percebida pela Sra. Angela Josefa de Freitas Meaurio, para que adote as medidas que entender cabíveis quanto à acumulação dos benefícios, em desacordo com o art. 20 da Lei 8.742/1993, com redação dada pela Lei 12.435/2011, em linha com a providência adotada pelo Tribunal ao apreciar situação semelhante (Acórdão 5922/2021-TCU-Segunda Câmara, Relator Ministro Aroldo Cedraz) . 
8.	Finalmente, como os atos foram enviados ao TCU em fevereiro de 2017, há menos de cinco anos, podem ser apreciados sem a necessidade de prévia oitiva da interessada (conforme entendimentos no RE 636.553/RS e no Acórdão 122/2021-TCU-Plenário, Relator Ministro Walton Alencar Rodrigues) .  
9.	Diante das considerações aqui alinhadas, Voto no sentido de que esta Segunda Câmara adote a proposta de Acórdão que ora submeto à apreciação.
TCU, Sala das Sessões, em 25 de janeiro de 2022.
RAIMUNDO CARREIRO 
Relator